臺灣嘉義地方法院民事裁定　100年度消債更字第29號
聲　請　人　辜偉文
上列聲請人因消費者債務清理更生事件，本院裁定如下：
    主  文
聲請人辜偉文自中華民國一百年八月十七日下午四時起開始更生
程序。
命本院司法事務官進行本件更生程序。
    理  由
一、按債務人不能清償債務或有不能清償之虞者，得依本條例所
    定更生或清算程序，清理其債務，消費者債務清理條例（下
    簡稱消債條例）第3條定有明文。再按債務人對於金融機構
    因消費借貸、自用住宅借款、信用卡或現金卡契約而負債務
    ，在聲請更生或清算前，應提出債權人清冊，以書面向最大
    債權金融機構請求協商債務清償方案，並表明共同協商之意
    旨。協商成立者，應以書面作成債務清償方案，由當事人簽
    名、蓋章或按指印；協商不成立時，應付與債務人證明書。
    債務人無擔保或無優先權之債務總額未逾新臺幣一千二百萬
    元者，於法院裁定開始清算程序或宣告破產前，得向法院聲
    請更生；法院開始更生程序之裁定，應載明其年、月、日、
    時，並即時發生效力，復為同條例第151條第1項、第4項、
    第42條第1項及第45條第1項所明定。
二、本件債務人向本院聲請更生，主張：其有不能清償債務情事
    ，於消債條例施行後，已提出債權人清冊，以書面向最大債
    權金融機構即合作金庫商業銀行股份有限公司（下簡稱合庫
    銀行）請求共同協商債務清償方案，惟因聲請人債務太多，
    工作收入偏低且不穩定，客觀上實無力負擔任何還款條件，
    致協商不成立，且其無擔保或無優先權之債務總額未逾新臺
    幣（下同）1,200萬元，復未經法院裁定開始清算程序或宣
    告破產云云，爰依法聲請更生等語。經查：
（一）聲請人主張，其目前對於合庫銀行等負有3,553,168元之
      無擔保債務，前於消債條例施行後提出債權人清冊，以書
      面向最大債權金融機構即合庫銀行請求共同協商債務清償
      方案，於前置協商程序中，債權人合庫銀行提出0％利率
      ，分180期，每月清償18,597元之償還方案，惟因聲請人
      債務繁多，工作不穩定、收入偏低，實無力負擔上開協商
      之金額，故無法接受前揭協商之還款方案，因此合庫銀行
      以「無法負擔任何還款條件」為由，於民國100年6月9日
      出具前置協商不成立通知書予聲請人等情，業據聲請人提
      出債權人清冊、前置協商不成立通知書，並有合庫銀行10
      0年7月22日合金嘉催字第1000003149號函1份及後附之前
      置協商申請書、填報清償方案資料等（均為影本）在卷可
      稽，自堪信為真實。
（二）聲請人主張其自100年4月27日起任職於星堡保全公司，每
      月薪資約30,000元等情，業據其提出薪資儲領帳戶之台新
      銀行（帳號00000000000000）存摺封面及內頁影本、100
      年6月薪資單附卷為證，且聲請人97、98年度綜合所得稅
      各類所得資料清單均查無聲請人收入資料，故聲請人主張
      應為可採，聲請人每月收入約為30,000元。
（三）就聲請人主張每月必要支出部分，按消債條例之立法意旨
      ，乃在於幫助陷於經濟上困境之債務人，得藉由更生或清
      算程序，走出經濟困境，避免走向絕路，實現憲法所保障
      之生命權，其並非在幫助債務人保持其舊有之生活水平，
      因此在考量所謂之「生活必要性支出」，自以維持一般人
      最低生活水平所需為準，否則對債權人即屬不公，而在扶
      養費支出之考量上，亦應以實際上確有受扶養必要之支出
      為準，其與法定扶養義務自當加以區別。聲請人於聲請狀
      除主張前二年必要支出為膳食費每月3,000元、健保費每
      月659元、國民年金費每月674元、交通費每月5,000元、
      水費及電話費每月619元、保險費每月3,115元、健保及勞
      保費每月530元，及負擔其母親扶養費每月5,000元外，又
      主張每月必要支出為膳食費每月3,000元、健保及勞保費
      每月530元、交通費每月5,000元、水費及電話費每月619
      元、雜支每月500元、保險費每月3,115元及其母親看護費
      、醫療費每月12,943元，然經本院命其補正後，於100年7
      月19日陳報狀，陳明前開國民年金費係因失業且無固定工
      作時，依國民年金法必須繳納之費用，目前已有工作，係
      繳納勞保費用，另其母親看護費、醫療費部分已包含其母
      親之扶養費，故本院於審酌聲請人每月必要支出時，以聲
      請狀所載每月必要支出部分為據。茲分別說明如下：
   1、聲請人主張每月支出膳食費3,000元部分，聲請人雖無提
      出單據可茲佐證，然本院審酌飲食確為每日必要支出，並
      參酌目前社會物價，認聲請人主張之金額尚屬合理，應予
      准許。
   2、勞、健保費部分，聲請人主張每月支付勞保費286元、健
      保費244元乙節，業據提出前揭聲請人薪資單為憑，堪信
      屬實，應予准許。
   3、就聲請人主張其每月幫忙分擔支付家中水費、電話費619
      元部分，聲請人並未提出相關之實際支出單據或資料供本
      院參酌，惟本院審酌聲請人目前與其父母同住，而水費、
      電話費用為日常生活必要支出，金額又係分擔後之金額，
      且屬合理，故准予列計。
   4、雜支部分，聲請人主張每月支出日常用品費用500元等語
      ，雖未提出相關之實際支出收據可資佐證，然本院審酌日
      常生活上確有購買日用品之必要，支出之金額亦未逾一般
      家庭支出水準，應予認列。
   5、保險費部分，聲請人主張每月支付人壽險之保險費3,115
      元，固據其提出富邦人壽保險股份有限公司保單號碼Ｚ000
      000000-0之保單內頁影本、保險費繳納證明書為憑，然此
      係全民健康保險、勞工保險以外之保險契約，於聲請人負
      債而無法清償之情形，此保險費之支出既非為維持債務人
      生存之必要費用，難認係屬債務人必要之支出，應予剔除
      。
   6、就母親之看護費、醫療費部分，聲請人主張每月支出其母
      辜蔡碧玉看護之就業安定費每月2,000元、健保費每月943
      元，支付看護薪資每月10,000元，合計12,943元乙情，業
      據提出行政院勞工委員會100年3月22日勞職許字第100111
      3091號函、就業安定費繳款通知單、辜蔡碧玉中華民國身
      心障礙手冊、行政院健康保險局繳款單、郵政劃撥儲金存
      款收據、看護工薪資明細表等（以上皆為影本）為憑，堪
      信真實；另辜蔡碧玉98、99年度所得收入分別僅有425元
      、306元，名下有房屋、土地各1筆，有辜蔡碧玉98、99年
      度綜合所得稅各類所得資料清單及財產歸屬資料清單在卷
      可證，然本院審酌該房屋門牌號碼為嘉義縣水上鄉回歸村
      15林北回138號，為聲請人與其父母現居住處，土地則為
      該房屋坐落之土地，倘若處分，聲請人與其父母尚須另行
      租屋居住，是聲請人母親無法處分其資產以維持生活，聲
      請人確係有負擔上述看護費、醫療費之必要。惟按負扶養
      義務者有數人而其親等同一時，應各依其經濟能力分擔義
      務。夫妻互負扶養之義務，其負扶養義務之順序與直系血
      親卑親屬同，其受扶養權利之順序與直系血親尊親屬同，
      民法第1115條第3項、第1116條之1分別定有明文。本件辜
      蔡碧玉之配偶即聲請人父親辜明生，其98、99年度所得各
      為397,665元、397,730元，名下有汽車2筆、投資3筆，此
      有辜明生98、99年度綜合所得稅各類所得資料清單、財產
      歸屬資料清單在卷可參，是聲請人與其父親之經濟狀況相
      當，則依前揭規定，應與聲請人平均分擔辜蔡碧玉之看護
      、醫療費用，始為公允合理。又聲請人自陳看護費月薪為
      17,708元、看護健保費每月為1,187元、看護就業安定費
      每月為2,000元，有上開看護工薪資明細表等單據附卷為
      憑，故聲請人每月應負擔其母親之看護費、醫療費應為10
      ,448元〔計算式：（17,708+1,187 +2,000）÷2＝10,448
      ，小數點以下四捨五入〕。
   7、交通費部分，聲請人主張其每月支付上下班交通費500元
      ，及接送母親洗腎交通費每月4,500元等語。就上下班交
      通費部分，聲請人並未提出相關之實際支出單據或資料可
      資佐證，然本院審酌此部份尚屬通勤之必要支出，該金額
      亦為合理，准予認列。另接送母親洗腎交通費部分，本院
      審酌聲請人母親辜蔡碧玉，有慢性腎衰竭需定期透析治療
      等情，此有辜蔡碧玉重大傷病免自行負擔證明卡影本附卷
      為證，且聲請人目前與父母居住於嘉義縣水上鄉，而固定
      洗腎之大林慈濟醫院則位於嘉義縣大林鎮，聲請人主張其
      必須以汽車接送母親往返洗腎而支出加油費乙節，並非虛
      妄。然如前所述，其母親扶養費用，其父親既應共同分攤
      2分之1，是聲請人此項接送母親洗腎之交通費部分，亦應
      與其父親共同分擔，始為公允，則聲請人交通費應為每月
      2,750元〔計算式：（4,500÷2）+500＝2,750〕。
   8、綜上，則聲請人之必要生活費用應為17,847元（3,000＋5
      30＋619+500+10,448+2,750＝17,847）。
三、綜上所述，以聲請人之每月收入約30,000元，扣除必要生活
    費用17,847元，僅餘約12,153元，無法清償合庫銀行提出每
    月18,597元之債務清償方案，堪認聲請人確有不能清償債務
    之情事。是債務人主張其有不能清償債務之情事乙節，應可
    相信。從而，債務人既有不能清償債務之情事，自應允其於
    消費者債務清理條例施行後，選擇以更生程序清理其債務，
    藉以妥適調整債務人與債權人及其他利害關係人間之權利義
    務關係，保障債權人獲得公平受償，並謀求債務人經濟生活
    之重建復甦機會。此外，本件又查無債務人有消費者債務清
    理條例第6條第3項、第8條或第46條各款所定駁回更生聲請
    之事由存在，則債務人聲請更生，於法尚無不符，應予准許
    。
四、末按法院裁定開始更生或清算程序後，得命司法事務官進行
    更生或清算程序，消費者債務清理條例第16條第1 項前段定
    有明文，本件更生之聲請，業經本院裁定准許開始更生程序
    ，爰依前揭規定，命法事務官進行本件更生程序，爰裁定如
    主文。
中    華    民    國   100    年    8     月    17    日
              民事第二庭    法      官  黃仁勇
以上為正本係照原本作成。
本件不得抗告。
本裁定已於民國100年8月17日下午4時公告。
中    華    民    國   100    年    8     月    17    日
                            書  記  官  黃意雯